Inventaris van het archief van de Ingenieur in het Departement van de Kleine Fortificatiën van Holland, 1736 -1793
Nationaal Archief, Den Haag
Ingenieur van het Departement van de Kleine Fortificatiën
Kleine Fortificatiën Holland
1736-1793
3638
0.30 meter; 15 inventarisnummers.
Normale geschreven en gedrukte teksten.
Nationaal Archief, Den Haag
Ingenieur in het Departement van de Kleine Fortificatiën van Holland, 1736-1793
Het archief van de Ingenieur van het Departement van de Kleine Fortificatiën van Holland bevat ingekomen resoluties en andere stukken van de Gecommitteerde Raden van Holland, inclusief de repertoria, over de jaren 1754-1791. Een belangrijk deel van het archief vormen de minuten van memories, brieven, verbalen en andere stukken van ingenieur A.J. de Bock uit de periode 1774-1784. Daaronder bevindt zich o.a. een voorjaarsrapport van de inspectiereis van De Bock uit 1783.
Archiefvorming
Geschiedenis van de archiefvormer
Inleiding
Bij resolutie van 3 augustus 1752 besluiten de Gecommitteerde Raden van de Staten van Holland en West-Friesland om de functies van opzichters der fortificatiën - en landsgebouwen, in diverse plaatsen te laten uitsterven, en in de departementen van de Grote en de Kleine fortificatiën een Ingenieur aan te stellen met de rang van kapitein.
Wegens het belang der zeeweringswerken te Hellevoetsluis zou daar een opzichter blijven die tevens met het opzicht der fortificatiewerken te Hellevoetsluis zal belast worden.
Met de benoeming zal worden gewacht tot er door het overlijden van een opzichter een vacature zal zijn ontstaan.
ARA, Archieven van de Staten van Holland en Westfriesland en hun Gecommitteerde Raden, inv.nr. 3106, fol. 1400 e.v.
Op 8 augustus 1765 wordt de eerste Ingenieur in het Departement van de Kleine Fortificatiën benoemd.
Resolutie van de Gecommitteerde Raden 8-8-1765. ARA, Staten van Holland, inv.nr. 3155, fol. 1103 e.v.
Sindsdien waren achtereenvolgens met deze functie belast:
C.J. van de Graaf 1765-1768
A. van Helden 1768-1769
J.E. de Witte 1769-1772
A.J. de Bock 1772-1784
D.G.B. Dalhoff 1784-1795
J. Nagel jr. 1795-1798
Op 30 mei 1798 wordt besloten een nieuwe organisatie voor de Hollandse fortificatiën in te voeren, hierdoor komt een einde aan het Departement van de Kleine Fortificatiën.
Besluit van het Uitvoerend Bewind 30-5-1798 nr. 4. ARA, Uitvoerend Bewind, inv.nr. 489.
Werkzaamheden van de Ingenieur
De ingenieur der Kleine Fortificatiën, die zich te Woerden vestigen zal, moet het toezicht houden op het onderhoud der fortificatiën en landsgebouwen in zijn departement. Het dagelijks opzicht komt echter voor rekening van de commiezen der magazijnen in de versterkte plaatsen.
Twee maal 's-jaars moet hij een inspectiereis door zijn departement maken. Van de eerste, in maart of april, moet hij een verbaal of rapport indienen bij de contrarolleur-generaal. De tweede vindt plaats wanneer hij de Commissarissen tot de kleine fortificatiën op hun inspectiereis moet vergezellen. In elk der bezocht plaatsen moet hij hen dan een memorie van de werkzaamheden aldaar ter hand stellen.
Instructie voor de Ingenieurs in beide Departementen te vinden in: Resolutie van Gecommitteerde Raden 12 september 1765. ARA, Staten van Holland, inv.nr. 3155 fol. 1242 e.v.
Doordat na de komst der Fransen in 1795 besloten wordt de fortificatiën van de contrarolleur-generaal af te scheiden, komt de Ingenieur te staan onder de Directeur van de Hollandse Fortificatiën, C.R.F. Krayenhoff.
Resolutie van de drie Comités van de Representanten van het Volk van Holland, d.d. 23 september 1795, en decreet van de Provisionele Representanten van het Vok van Holland, d.d. 14 januari 1796. ARA, Staten van Holland, inv.nr. 4503 en 4443, p. 395 e.v.
Geschiedenis van het archiefbeheer
De twee delen die de hoofdbestanddelen vormen van dit archiefje, bevonden zich respectievelijk in het "Archief van het Departement van de Hollandse Fortificatiën, de hierop volgende Departementen van Krammer en Biesbosch e.a." en in het "Archief van de Staten van Holland en West-Friesland en hun Gecommitteerde Raden".
(Noot DK) In het handschrift zijn de inventarisnummers niet ingevuld.
Door de adresseringen te vinden op diverse resoluties in deze banden was vast te stellen dat deze behoorden tot het Archief van de Ingenieur in het Departement der Kleine Fortificatiën. De banden sluiten op elkaar aan, zijn van dezelfde uiterlijke vorm en dragen ook hetzelfde later aangebrachte nummer.
De losse stukken lagen voornamelijk los achter in de banden. Een enkel stuk is uit het archief van de Staten afkomstig.
De verwerving van het archief
De rechtstitel is (nog) onbekend.
Inhoud en structuur van het archief
3.01
Inhoud
De meeste stukken zijn afschriften die de Ingenieur voor zijn werkzaamheden gebruikt zal hebben.
Ordening van het archief
Door het klein aantal stukken was het niet mogelijk veel systeem in de ordening aan te brengen.
Aanwijzingen voor de gebruiker
Openbaarheidsbeperkingen
Volledig openbaar.
Materiële beperkingen
Aanvraaginstructie
Openbare archiefstukken kunnen online worden aangevraagd en gereserveerd. U kunt dit ook via de terminals in de studiezaal van het Nationaal Archief doen. Om te kunnen reserveren dient u de volgende stappen te volgen:
U maakt een profiel aan op www.gahetna.nl, en logt vervolgens in
Via de archiefinventaris (alleen de beschrijvingen met rode nummers) selecteert u het gewenste archiefstuk door op de knop 'Reserveren' te klikken
In het volgende scherm geeft u aan op welke dag u het archiefstuk wilt inzien
Indien u zich bevindt in de studiezaal en een tafelnummer heeft ontvangen kunt u dit nummer vermelden. Als u geen tafelnummer heeft kunt u tafelnummer 777 laten staan
Vervolgens bevestigt u uw reservering door deze te versturen.
Verwant materiaal
Beschikbaarheid van kopieën
Beschrijving van de series en archiefbestanddelen
- Resoluties en andere stukken van de Gecommitteerde Raden ingekomen bij de Ingenieur en enkele andere stukken betreffende het Departement, met repertoria., 1745-1791; 1-2; 2 banden
  - 1754-1777, 1
  - 1777-1791, 2
- Extract-Resolutie van de Gecommitteerde Raden houdende autorisatie voor de Commissaris om M. Straalman, als eigenaar van de hofstede Trompenburg te 's-Gravenland, te kwalificeren tot het vervoeren van 150 bokken zand van zijn hofstede naar elders., 28 september 1792; 3; 1 stuk
- Memorie van een der Commissarissen tot de Inspectie van de Kleine Fortificatiën bestemd voor A.J. de Bock te Woerden betreffende enkele door hem te verschaffen inlichtingen., 1779; 4; 1 stuk
- Minuten van memories, brieven, verbalen etc. van de Ingenieur A.J. de Bock., 1774, 1777-1780, 1783-1784; 5; 1 omslag
  - Verdieping der kapitale grachten buitendijks tussen de nieuw gemaakt duiker en stenen beer te Nieuwpoort, 1774
  - Conditiën verkoop van "het terrain of de zogenaamde Doelesteeg "door de stad Schoonhoven aan Gecommitteerde Raden, 1777
  - Lijst extra onderhanden werk, 1777
  - Behandeling en verbetering van enige werken, 1779
  - Antwoorden op vragen, (vragenlijst ontbreekt) 1779
  - Verbetering van de kerk te Waarder, 1780
  - Conceptresolutie op een rekest van A. Bunnik te Nieuwpoort,, 1780.
  - Conceptresolutie op een rekest van D. Costrerius te Woerden, 1780
  - Voorgestelde verbeteringen volgens het verbaal over 1781 en 1781, 1783.
  - Biljet tot het doen der onderhoud bestedingen, 1783
  - Extract uit het verbaal van Commissarissen betreffende de aankoop van een huis bij de Lopiksepoort te Schoonhoven, 1783
  - Verbaal of voorjaarsrapport van De Bock, juni 1783
  - Voorgestelde verbeteringen volgens bovenstaand verbaal, 1783
  - Onderhoud bestekken en pachtcondities, 1783
  - Lijst extra onderhanden werk
- Voorheen inv. nr. 6., ---
  Overgebracht naar inv.nr. 5.
- Extract-resoluties van Gecommitteerde Raden betreffende aangelegenheden in het Departement., 1736, 1737, 1773; 7; 4 stukken
  Oud nummer 7
- Requesten van Pieter Kouwenburgh, molenaar bij de Weesperpoort te Muiden, aan de Gecommitteerde Raden, met gunstige beschikking., 1740 en 1742; 8; 2 stukken
  Oud nummer 8
- "Verbaal en andere stukken specterende de proefneeming van de inundatie van Naarden in het jaar 1748"., 9; 1 stuk
- Lijsten der ballast gehaald van diverse landerijen bij Naarden bestemd voor Amsterdam en Nieuwendam., 1790-1791; 10; 1 omslag
  Ontbreekt
- Verbaal van de voorvisitatie door de Ingenieur A.J. de Bock bestemd voor de contrarolleur-generaal C.J. van de Graaff, concept., 1783; ---; 1 stuk
  Mogelijk ondergebracht in de inventarisnummers 11-16
- nog niet geïnventariseerd, 11
- nog niet geïnventariseerd, 12
- nog niet geïnventariseerd, 13
- nog niet geïnventariseerd, 14
- nog niet geïnventariseerd, 15
- nog niet geïnventariseerd, 16